【裁判字號】    97,訴,3520
【裁判日期】    980422
【裁判案由】    遷讓房屋等
【裁判全文】
臺灣臺北地方法院民事判決              97年度訴字第3520號
原      告  甲○○
訴訟代理人  王柏棠律師
被      告  台北市私立信宏文理短期補習班即乙○○
訴訟代理人  陳欽賢律師
上列當事人間遷讓房屋等事件，本院於中華民國98年3月25日言
詞辯論終結，判決如下：
    主  文
被告應將坐落臺北市○○○路○段295巷26號1樓房屋遷讓交還原
告，並自民國九十七年四月一日起至交還房屋之日止，按月給付
原告新臺幣伍萬元。
訴訟費用由被告負擔。
本判決交還房屋部分於原告以新台幣壹拾壹萬元為被告供擔保後
，得假執行。但被告以新臺幣拾貳萬元為原告預供擔保，得免
為假執行。本判決金錢給付部分於原告以新台幣貳拾萬元為被告
供擔保後，得假執行。但被告以新臺幣陸拾萬元為原告預供擔保
，得免為假執行。
    事實及理由
壹、程序方面：
    按不變更訴訟標的，而補充或更正事實上或法律上之陳述者
    ，非為訴之變更或追加。次按訴狀送達後，原告不得將原訴
    變更或追加他訴，但請求之基礎事實同一，或擴張或減縮應
    受判決事項之聲明者，原告得將原訴變更或追加他訴。民事
    訴訟法第256條及第255條第1項第2款、第3款分別定有明文
    。本件原告原起訴請求被告乙○○應將坐落台北市○○○路
    ○ 段295巷26號1樓房屋騰空遷讓返還予原告，並應自民國96
    年12月1日起至遷讓房屋之日止，按月給付原告新台幣（下
    同）5萬元。嗣於訴訟進行中，追加被告台北市私立信宏文
    理短期補習班即乙○○及減縮訴訟標的請求被告應自97年4
    月1日起至遷讓房屋之日止，按月給付原告5萬元。查被告台
    北市私立信宏文理短期補習班為乙○○所獨資，則原告於訴
    訟進行中主張以台北市私立信宏文理短期補習班為被告，與
    原起訴之被告乙○○人格同一，僅須於稱謂前補充記載確實
    即可應屬事實上之補充陳述，原告誤為追加台北市私立信宏
    文理短期補習班即乙○○為被告，應屬誤會，故其上開事實
    上之補充陳述及減縮應受判決事項之聲明，符合民事訴訟法
    第255條第1項第2、3款及第256條規定，揆諸首揭說明，應
    予准許，合先敘明。
貳、實體方面：
一、原告起訴主張：原告於93年6月將其所有坐落於台北市○○
    ○路○段295巷26號1樓之房屋（下稱系爭房屋）出租予訴外
    人陳惠珠使用三年，嗣於95年9月26日又續租予陳惠珠，租
    期自96年7月1日起至99年6月30日止，並收取3個月押金共15
    萬元（下稱系爭租約）。後因陳惠珠與被告乙○○因台北市
    私立信宏文理短期補習班（下稱信宏補習班）股東間利益糾
    紛，致陳惠珠未再按時繳付租金，原告遂於96年7月27日與
    承租人陳惠珠協議終止租約，前陳惠珠所給付之押金則與當
    時積欠原告之3個月租金相抵充，並給予使用系爭房屋經營
    信宏補習班之被告覓屋搬遷之寬限期，允諾被告得使用系爭
    房屋至96年12月31日止，原告並於前開期限屆至前（即96年
    11 月7日）催告被告屆期應即遷讓房屋，詎料被告於使用期
    限屆至拒不搬遷返還系爭房屋，爰依民法第767條、第455條
    之規定請求被告遷讓房屋；退步言之，即便認定原告允諾被
    告於上開租約終止後得繼續使用系爭房屋，有出租系爭房屋
    之意，然其期限未逾1年，尚無依民法第422條之規定成立不
    定期限之租賃契約，從而，原告無須於有土地法第100條規
    定之法定事由時始能收回系爭房屋。又被告無權占用系爭房
    屋受有每月相當於租金之不當得利，然被告僅於97年1月1日
    、同年3月3日以匯款方式返還不當得利之利益，是被告應自
    97 年4月1日起至遷讓房屋之日止，再按月給付原告5萬元等
    語。並聲明：(一)被告應將坐落台北市○○○路○段295巷26號
    1樓房屋騰空遷讓返還予原告。(二)被告應自民國97年4月1日
    起至遷讓房屋之日止，按月給付原告5萬元。(三)願供擔保，
    請准宣告假執行。
二、被告則以：系爭房屋原由陳惠珠向原告租用，嗣95年9月間
    ，陳惠珠與被告乙○○等人合夥成立信宏補習班，約定承租
    系爭房屋要有3年租約，以確保裝潢設備之回收並保障學生
    權益，業經告知原告系爭房屋日後供信宏補習班使用，原告
    並同意於95年9月26日改簽訂租期自96年7月1日起至99年6月
    30日之租約，租金則由信宏補習班支付，並依法辦理所得稅
    扣繳，是系爭房屋租約乃存在於原告與被告信宏補習班間，
    原告逕於96年7月27日向非屬承租人之陳惠珠為終止系爭房
    屋租約之表示當屬無效，原租約仍應有效存在，原告之請求
    並無理由。退步言之，縱認系爭租約係以陳惠珠名義向原告
    租用系爭房屋，並由其繳交15萬元押金，然於陳惠珠未經告
    知擅自終止系爭租約後，被告亦已得原告允諾其得繼續使用
    系爭房屋，雖未簽定書面契約，然被告自96年8月起即按月
    將租金匯入原告指定之銀行，是兩造間已成立不定期限之租
    賃契約，原告既無如土地法第100條所規定得收回房屋之法
    定事由，亦無約定租期至96年12月31日之合意，是原告定期
    催告被告返還房屋於法無效，被告非無權占用系爭房屋。至
    於系爭房屋租金被告按月給付至96年12月，而後之租金被告
    則陸續於97年1月1日、3月3日、5月30日及8月22日匯交原告
    或為原告提存共計20萬9,000元，及前原告終止其與陳惠珠
    間之租約時所未返還之15萬元押金相抵償後，被告租金業已
    付至97年7月，是原告請求被告給付自97年4月1日起之不當
    得利，顯無理由云云，資為抗辯。並聲明：(一)原告之訴及假
    執行之聲請均駁回。(二)如受不利判決，願供擔保請准宣告免
    為假執行。
三、查原告主張93年6月間將其所有之系爭房屋出租予訴外人陳
    惠珠使用三年，95年9月26日又簽訂租期自96年7月1日起至
    99年6月30日止之租約，並收取3個月押金共15萬元，嗣於96
    年7月27日與陳惠珠協議終止租約，被告信宏補習班則仍繼
    續使用系爭房屋，原告遂於96年11月7日催告被告應於96 年
    12月31日前遷讓房屋，被告並於97年1月1日、同年3月3日分
    別匯款5萬5,000元、5萬1,000元入原告帳戶等情，業據提出
    大安區○○段○○段129建號建物登記謄本、95年9月26 日
    房屋租賃契約及公證書、96年7月27日終止房屋租賃契約及
    公證書、96年11月7日律師函等影本為證，復為被告所不爭
    執，自堪信為真實。
四、原告主張被告非系爭房屋之承租人，無權占用系爭房屋拒不
    返還等情，為被告所否認，並以前揭情詞置辯，是本件兩造
    爭點厥為：
  (一)原告請求被告遷讓房屋有無理由？
  (二)原告向被告請求自97年4月1日起至遷讓房屋之日止，按月給
    付相當於租金之不當得利，有無理由？
五、得心證之理由：
  (一)原告請求被告遷讓房屋有無理由？
  1.所有人對於無權占有或侵奪其所有物者，得請求返還之。對
    於妨害其所有權者，得請求除去之。有妨害其所有權之虞者
    ，得請求防止之；承租人於租賃關係終止後，應返還租賃物
    ；租賃物有生產力者，並應保持其生產狀態，返還出租人，
    民法第767條、第455條分別定有明文。次按當事人主張有利
    於己之事實者，就其事實有舉證之責任，民事訴訟法第277
    條前段定有明文。又按以無權占有為原因，請求返還土地者
    ，占有人對土地所有權存在之事實無爭執，而僅以非無權占
    有為抗辯者，土地所有權人對其土地被無權占有之事實無舉
    證責任，占有人自應就其取得占有係有正當權源之事實證明
    之（最高法院85年度台上字笫1120號判決意旨參照）。本件
    原告主張被告無權占有係爭房屋，請求遷讓返還係爭房屋，
    被告以其非無權占有云云為抗辯，自應由被告就所抗辯伊等
    之占有係有正當權源負舉證責任。
  2.被告雖抗辯曾告知原告系爭房屋日後係供信宏補習班使用，
    原告同意並於95年9月26日簽立系爭租賃契約，租金則由信
    宏補習班支付，並依法辦理所得稅扣繳，是系爭房屋租約乃
    存在於原告與被告信宏補習班間云云，惟查，系爭租賃契約
    簽立之承租人為陳惠珠，且該契約書上亦未表明其係代表信
    宏補習班承租之意旨，有系爭租賃契約在卷可稽（見本院臺
    北簡易庭97年度北簡調256號卷，下稱北簡調卷，第9頁），
    復經證人陳惠珠即系爭租賃契約之承租人到庭證述：「 (提
    示原證2、3，是否當初簽立的租賃契約？）是。是我本人與
    原告簽立，沒有他人陪同。」、「（為何簽立系爭契約是以
    證人個人名義為之？）因為房東是認定是我要租的，所以才
    租給我，但是房東知道我租這個房子是要做補習班」等語（
    見本院卷第46、48頁），堪認原告主張系爭租賃契約之承租
    人為陳惠珠，該租賃契約關係係存在於原告與陳惠珠間等情
    ，應屬實在。至證人陳惠珠雖亦證稱：「（依證人所知，訂
    立契約時，契約之當事人為何？）我代表三個人簽約的」、
    （系爭契約是否存在房東與信宏補習班間？）也可以這樣講
    ，也可以說是我代表其他兩個股東，因為補習班是我們三人
    合夥的。」等語（見本院卷第47、48頁），然查陳惠珠簽立
    系爭租賃契約時既未向原告表明其為代表信宏補習班與原告
    簽立系爭租賃契約之意，而於該租賃契約上亦未表明上開意
    旨，原告即無從知悉陳惠珠與他人間就系爭租賃契約之關係
    ，而據此認定系爭租賃契約係由陳惠珠代表信宏補習班簽立
    ，故依陳惠珠上開證詞僅屬其就系爭租賃契約與其他合夥人
    間之內部關係，自難以此對抗原告，況證人陳惠珠亦明白證
    述：「因為房東是認定是我要租的，所以才租給我」等語，
    足證陳惠珠方為系爭租賃契約之承租人。
  3.又原告與陳惠珠於96年7月27日合意終止系爭租賃租約等情
    ，有96年7月27日終止房屋租賃契約及公證書在卷可憑（見
    北簡調卷第10至12頁），復為兩造所不爭執，堪信為真實，
    再者，系爭租賃契約之主體既為原告與陳惠珠，已如上述，
    則系爭租賃契約之雙方當事人既合意終止系爭租賃契約，自
    發生終止之效力，故堪認原告主張系爭租賃契約業於96年7
    月27日終止等情實，應屬有據，足以採認。
  4.被告又抗辯於陳惠珠終止系爭租約後，被告亦已得原告允諾
    其得繼續使用系爭房屋，亦無約定租期至96年12月31日，雖
    未簽定書面契約，然被告自96年8月起即按月將租金匯入原
    告指定之銀行，是兩造間已成立不定期限之租賃契約，原告
    既無如土地法第100條所規定得收回房屋之法定事由，是原
    告定期催告被告返還房屋於法無據，其自非無權占有系爭房
    屋云云。惟查：
  按租賃期限屆滿後，承租人仍為租賃物之使用收益，而出租
    人不即表示反對之意思者，視為以不定期限繼續契約，民法
    第451條定有明文。經查，原告主張伊於終止系爭租賃契約
    後僅同意給予使用系爭房屋經營信宏補習班之被告覓屋搬遷
    之寬限期，允諾被告得使用系爭房屋至96年12月31日止，伊
    並於前開期限屆至前（即96年11月7日）催告被告屆期應即
    遷讓房屋等情，業據原告提出與其所述相符之96年11月7日
    律師函為證（見北調簡卷第4頁），亦經證人陳惠珠到庭證
    述：「..... 所以房東說不然我跟你解約，在跟被告簽約，
    但有前提是如果要跟被告簽約要有長輩出面，房東沒有要跟
    被告乙○○簽約的意思，原告有稱前述是確實的，後來在96
    年7月27日解約，解約後房東也很好心，有口頭允諾，讓被
    告做到這個學期結束即當年度12月或過年前，這段期間也可
    以陸續去找房子... 」、「（證人有無聽過原告稱解約後要
    將房子續租給被告？）沒有。」等語（見本院卷第46、47
    頁），堪認原告上開主張為真實，而被告就其抗辯並未舉證
    以實其說，其上開抗辯尚難採信，是綜合上情以觀，被告辯
    稱原告就其於96年12月31日之後仍就系爭房屋為使用收益一
    事，不為反對之意思表示，難為有據。
  又按出租人非收回自住或重新建築，不得收回房屋，土地法
    第100條第1項固有明文規定，然上開規定非禁止房屋租賃契
    約之附有解除條件或定有租賃期限，亦不排除民法所定解除
    條件或租賃期限屆滿之效果 (司法院第三四八九號解釋第四
    點參照)；又租賃定有期限者，其租賃關係，於期限屆滿時
    消滅，民法第450條第1項定有明文。因此，上開租賃期限於
    96年12月31日屆滿，前已述及，則上開租賃契約自屬定有租
    賃期限，依上開條文之規定與說明，租賃契約已於期限屆滿
    時而歸於消滅，至原告收回房屋是否係供自己營業之用，即
    非所問。
  (二)原告向被告請求自97年4月1日起至遷讓房屋之日止，按月給
    付相當於租金之不當得利，有無理由？
  1.按依不當得利之法則請求返還不當得利，以無法律上之原因
    而受利益，致他人受有損害為其要件，故其得請求返還之範
    圍，應以對方所受之利益為度，非以請求人所受損害若干為
    準，無權占有他人土地，可能獲得相當於租金之利益為社會
    通常之觀念（最高法院61年台上字第1695號判例意旨參照）
    。查被告無權占有系爭房屋，已如前述，渠等因而受有相當
    於租金之利益，自應將該利益返還予所有權人。
  2.原告主張前陳惠珠所給付之押金15萬元與積欠伊之3個月租
    金即96年5、6、7月租金相抵充，而被告無權占用系爭房屋
    受有每月相當於租金之不當得利，然被告僅於97年1月1日、
    同年3月3日以匯款方式返還不當得利之利益，是被告應自97
    年4月1日起至遷讓房屋之日止，再按月給付原告5萬元等情
    ，其中原告主張之上開押租金之抵充情形，核與證人陳惠珠
    到庭證稱：「（終止契約後押金如何處理？）契約終止時，
    房東說還欠2、3個月的租金，所以就把押金沖抵積欠的租金
    ，我跟原告有達成上開合意。」等語相符，堪信為真實。又
    原告主張被告分別於97年1月1日、同年3月3日匯款55,000元
    、51,000元等情，為被告所不爭執，亦堪採信。再者，本件
    原告與承租人陳惠珠訂立系爭租賃契約，約定就該房屋第一
    年每月租金為5萬元、第二年每月租金為52,000元、第三年
    每月租金為55,000元等情，有系爭租賃契約在卷可稽，復為
    兩造所不爭執，是堪認被告無權占有、使用收益該房屋所得
    之利益、原告所受之損害即約每月5萬，故原告請求被告給
    付自97年4月1日起至遷讓房屋之日止，按月給付原告相當於
    租金之5萬元不當得利，洵屬有據，應予准許。
  3.被告雖辯稱系爭房屋租金被告按月給付至96年12月，而後之
    租金被告則陸續於97年1月1日、3月3日、5月30日及8月22日
    匯交原告或為原告提存共計20萬9,000元，及前原告終止其
    與陳惠珠間之租約時所未返還之15萬元押金相抵償後，被告
    租金業已付至97年7月，是原告請求被告給付自97年4月1日
    起之不當得利，顯無理由云云。惟查：
  系爭租賃契約之押金15 萬元業已抵充陳惠珠所積欠之96年
    5、6、7月租金，已如上述，則被告抗辯以15萬元之押金抵
    充97年4月後之租金，應屬無據，自難採信。
  又按以提存方法為債之清償者，須有債權人受領遲延或不能
    確知孰為債權人之情形始得為之。而所謂受領遲延者，乃指
    債權人對於清償人依債務本旨提出之給付，拒絕受領或不能
    受領之情形而言。是故清償人以債權人受領遲延為原因而提
    存者，必須依債務本旨提出其給付，經債權人表示拒絕受領
    或有不能受領之情形，始得為之。倘未為給付之提出，或不
    依債務本旨提出，均不能構成提存之要件，清償人若逕為提
    存，尚不生清償之效力（75年度台上字第1905號判決可資參
    照）。查本件兩造自約定之租賃期限（96年12月31日）屆至
    後，並未成立租賃契約關係，業如上述，則被告所為之前述
    提存，原告亦未受領，更無受領遲延之情形，依首開說明，
    被告所為之提存，顯非依債務本旨之清償提存，其債之關係
    自難謂已歸於消滅，是被告抗辯以其提存之金額及原告未返
    還之押金15萬元計之，其租金業已付至97年7月云云，均屬
    無據，尚難採信。
六、綜上所述，原告依民法第455條及第767條所有物返還請求權
    等規定，請求被告遷讓返還系爭房屋與原告，及依不當得利
    之規定，請求被告給付自97年4月1日起至遷讓房屋之日止，
    按月給付原告5萬元，即屬有據，應予准許。
七、兩造陳明願供擔保請為宣告假執行或免為假執行，經核均與
    規定相符，爰分別酌定相當之擔保金額予以宣告。
八、本件事證已臻明確，兩造其餘攻擊防禦方法，經審酌後，或
    與本件無涉，或與判決結果不生影響，毋庸一一論列，併此
    敘明。
九、訴訟費用負擔之依據：民事訴訟法第78條。
中    華    民    國    98    年    4    月    22    日
                  民事第二庭   審判長法  官  朱漢寶
                                     法  官  黃呈熹
                                     法  官  陳雯珊
以上正本係照原本作成
如對本判決上訴，須於判決送達後20日內向本院提出上訴狀
中    華    民    國    98    年    4    月    22    日
                                     書記官  陳彥樺


司法院資訊處製作；財團法人民間司法改革基金會備份。
